臺灣高等法院民事判決
109年度家上字第260號
上  訴  人  甲○○  
訴訟代理人  雷皓明律師
複代理人    張又仁律師
            徐佳緯律師
被上訴人    乙○○  
訴訟代理人  路春鴻律師
上列當事人間請求離婚事件，上訴人對於中華民國109年7月23日
臺灣新竹地方法院108年度婚字第161號第一審判決提起上訴，本
院於110年1月12日言詞辯論終結，判決如下：
    主      文
原判決廢棄。
被上訴人在第一審之訴駁回。
第一、二審訴訟費用均由被上訴人負擔。
    事實及理由
一、被上訴人主張：兩造於民國91年9月22日結婚，婚後原與伊
    父母同住在新竹縣竹北市溪洲路住處（下稱溪洲路住處），
    然上訴人與伊父母相處時有摩擦，數月後旋搬離溪洲路住處
    ，獨居於新竹市牛埔路住處（下稱牛埔路住處），此後兩造
    即未再長期同居一處。上訴人拒不辦理婚姻登記，亦未告知
    其父母及手足兩造間有婚姻關係，過年不曾攜同伊返回娘家
    ，上訴人母喪時，伊也未在訃文列名女婿或通知伊親友。兩
    造婚姻長久已生破裂，而有難以維持之重大事由等語，爰依
    民法第1052條第2項規定，求為准伊與上訴人離婚之判決。
    答辯聲明：上訴駁回。
二、上訴人則以：伊不同意離婚，兩造婚後情感融洽，時常出遊
    。伊因為工作關係，週間獨居在牛埔路住處，假日則會返回
    溪洲路住處與被上訴人同住，被上訴人孫子於98年7月出生
    後，伊在週間也會與被上訴人同住在溪洲路住處協助照顧孫
    子，兩造並無長期分居之情事。又被上訴人於93年間對伊長
    女有強制猥褻之舉，且長期無業，故伊不敢將被上訴人與伊
    之婚姻關係告知伊母親，惟伊次女之婚宴及母喪，均有通知
    被上訴人親友，亦確在母親訃文上將被上訴人列名為女婿。
    兩造於本件離婚事件中，仍時常聯繫，數次至旅館過夜，兩
    造婚姻無難以維持之重大事由。又若認兩造婚姻難以維持，
    則係因被上訴人與訴外人葉俊琪有非正常男女交往關係所致
    ，被上訴人不得請求離婚等語，資為抗辯。上訴聲明：㈠原
    判決廢棄。㈡被上訴人在第一審之訴駁回。
三、兩造於91年9月22日結婚，於108年8月8日辦理結婚登記，現
    婚姻關係仍存續，為兩造所是認，並有全戶戶籍資料（完整
    姓名）查詢結果在卷為證（見原法院卷二第103頁），足信
    為真實。被上訴人主張：兩造婚後未長期同居，且上訴人拒
    不辦理婚姻登記，亦不向其親友承認與伊有婚姻關係存在，
    兩造婚姻已無法維持，爰依民法第1052條第2項規定，請求
    准其與上訴人離婚等語，惟為被上訴人所否認，並以前詞置
    辯。是本件之爭點為：兩造婚姻是否具有難以維持之重大事
    由？茲分述如次：
㈠、按夫妻之一方，有前項以外之重大事由，難以維持婚姻者，
    夫妻之一方得請求離婚。但其事由應由夫妻之一方負責者，
    僅他方得請求離婚，此觀民法第1052條第2項規定即明。又
    婚姻以夫妻之共同生活為目的，夫妻應以誠摯相愛為基礎，
    相互尊重、忍讓與諒解，共同建立和諧美滿幸福之家庭，非
    有足以破壞共同生活或難以維持婚姻之重大事由，夫妻之一
    方自不得任意訴請離婚。是否有難以維持婚姻之重大事由，
    判斷標準為婚姻是否已生破綻而無回復之希望，此不可由原
    告已喪失維持婚姻意欲之主觀面加以認定，應就兩造之婚姻
    狀況，有無重修和好之可能等各種狀況為綜合之判斷，並應
    斟酌破壞夫妻共同生活之具體情事，是否客觀上屬於重大，
    達於動搖夫妻之共同生活，而喪失維持婚姻之意欲為斷。
㈡、被上訴人主張：兩造未長期同居一處。上訴人拒不辦理婚姻
    登記，亦未告知其父母及手足兩造間有婚姻關係，過年不曾
    攜同伊返回娘家，上訴人母喪時，伊也未在訃文列名女婿或
    通知伊親友。兩造婚姻長久已生破裂等語。查，兩造已於10
    8年8月8日聲請結婚登記，證人即上訴人長女徐洺怡於原法
    院結證稱：兩造一直以來住牛埔路住處比較多，有時候放假
    會一起回被上訴人父母住處。當時伊和被上訴人關係未修復
    ，被上訴人知道伊週末會回牛埔路住處的話，就會回其父母
    家住，等伊離開，被上訴人才會回牛埔路住處，直到被上訴
    人外遇後，兩造才沒有住在牛埔路住處。被上訴人及其父母
    、胞弟均有參加伊妹妹之婚宴，伊和妹妹本來不想讓被上訴
    人及其家人參加伊妹妹的婚宴，上訴人一直勸伊和妹妹說不
    要把場面弄得難看，所以才讓其等參加。外婆過世時，訃文
    有列被上訴人為女婿，伊有問上訴人為何被上訴人沒有參加
    外婆喪禮，上訴人說可能係因為外婆知道伊被被上訴人強制
    猥褻之事，所以不好意思來參加等語綦詳（見原法院卷二第
    13至16頁），核與被上訴人不爭執其置於牛埔路住處衣物、
    生活用品等件照片，及臺灣新竹地方檢察署93年度偵字第20
    21號起訴書，本院被告前案紀錄表可認（原審卷一第229頁
    、卷二第33至34頁）相符，堪可採信。另有證人即被上訴人
    胞姊黃美蓉於原法院結證稱：上訴人女兒結婚有放喜帖給伊
    ，伊沒有參加，託伊小弟帶紅包過去，伊小弟、弟媳及伊媽
    媽有去參加等語（見原法院卷一第422頁），並有上訴人次
    女禮金簿、紅包封面翻拍照片、母親訃文可按，禮金簿及紅
    包封面確有黃美蓉之簽名；訃文上確列被上訴人為孝女婿（
    見原法院卷一第351頁，本院卷第115頁），該訃文核與證人
    徐洺怡所述相符，應可信為真正；另據證人黃美蓉於原法院
    結證稱：伊有聽伊母親說，因為上訴人在上班，所以被上訴
    人會去上訴人房子那裡煮飯，被上訴人有去上訴人房子住過
    一陣子，因為吵架，被上訴人又搬回母親家。被上訴人如果
    跟家裡有爭執就會搬到上訴人那裡，但如果跟上訴人不合時
    ，又會搬回家裡，上訴人也會來來去去等語（見原法院卷一
    第425至426頁）。可見兩造並非長久分居，僅係因上訴人工
    作地點及兩造時有爭吵，不定期分別於上開二住處居住，上
    訴人於娘家親人婚喪喜慶，會通知被上訴人及其家人，且無
    刻意隱匿兩造身分關係，是被上訴人主張尚嫌無據，。上訴
    人抗辯：被上訴人於兩造婚姻關係存續期間，與葉俊琪有逾
    越一般正常男女交往關係等語，據其提出兩造與葉俊琪對話
    錄音譯文為憑，審酌該譯文內容：「（被上訴人）她是我親
    愛的好嗎？（葉俊琪）不然咧。他現在跟誰睡在一起啊？隨
    便你，隨便你，你最好是去告我，好不好，我就是小三，告
    我，有本事就去告我。（被上訴人）她才是我老婆啦！我和
    她要去登記了啦！（葉俊琪）幹勒！你為甚麼不先離開。我
    告訴妳呦！要不要看黃家人是祝福我跟他在一起，還是祝福
    妳跟他在一起！」、「（被上訴人）我跟你講，她是我老婆
    ，她是我代言人，她說的話就是我的真心話，好嗎？（葉俊
    琪）那你不要介入我們嘛！這才是我們的世界。」、「（被
    上訴人）我跟你講，你不要怪人，好嗎？我的真愛是小琪，
    不是妳，你算什麼東西啦！（葉俊琪）當然，廢話，多講的
    。（被上訴人）我老婆是小琪，他受不了了。」、「（葉俊
    琪）我根本不是搶的喔！是他自己來的喔！（被上訴人）剛
    剛已經跟妳講已經回不去了！不可能了。總之我跟妳講，我
    愛的人是葉小琪。妳這種老婆我不承認，我現在的老婆事葉
    小琪不是妳。我每個朋友都很喜歡小琪，我跟妳講。現在我
    找到愛的人，你要祝福我才對。」等語（見原法院卷一第44
    6至448頁），另參以被上訴人與葉俊琪入出境資訊連結作業
    （見原法院卷一第414、416頁），其等同時於108年6月27日
    至同年月29日及同年8月19日至同年月23日間搭乘相同班機
    入出境，可認其等2人一同出國。從而上訴人主張被上訴人
    於兩造婚姻關係期間，與葉俊琪有逾越正常男女交往關係，
    顯已違反兩造之婚姻忠實之義務，侵犯上訴人之配偶權，原
    法院108年度訴字第688判決同此認定，上訴人此抗辯為可採
    。基上事證，被上訴人與葉俊琪有逾越一般正常男女交往關
    係固已造成兩造婚姻破綻，且被上訴人之可歸責性較高。
㈢、上訴人抗辯：兩造於本事件第一審程序進行中之108年7月1日
    、第二審程序進行中之109年7月14日尚一同至旅館過夜等情
    ，為被上訴人所不爭（見原法院卷二第72頁，本院卷第193
    頁），並有照片1幀、箱根日式庭園汽車旅館集點卡等件為
    憑（見本院卷第135至137頁），足信為真實；另上訴人抗辯
    ：兩造於108年7月1日尚有親暱對話，並提出行動電話通訊
    軟體LINE翻拍照片內容：「（上訴人）老公希望你不要讓我
    等太久好嗎？我真的很想你，也很愛你」、「（被上訴人）
    幹妳雞巴」、「（上訴人）對呀等你回來幹呀，每天都很癢
    很想你的懶叫餒……」、「（上訴人）我請兩個小時在家等你
    回來呦」、「（被上訴人）不夠」、「（上訴人）一天。快
    回來啦」、「（被上訴人）我在箱根」、「（上訴人）我給
    你聽看我有多想你。我去載你」、「（被上訴人）你來」、
    「（上訴人）載你過來嗎？帶一個安全帽」、「（被上訴人
    ）不去你家」、「（上訴人）為什麼？那我怎麼去？我現在
    過去找妳。老公我到想。想。箱根門口了。我車放這樣行嗎
    ？你看看」等語可證（見原法院卷一第255頁），同信為真
    實；兩造頻繁聯絡，此有上訴人行動電話來電顯示翻拍照片
    足徵（見本院卷第117至131頁），準此，兩造迭於原審迄至
    本院訴訟程序進行中，仍時有聯絡，甚至有親暱關係，可見
    兩造婚姻固因上開事由致生破綻，且被上訴人應負較大責任
    ，惟兩造非顯無繼續維持婚姻之可能，自難認已達難以維持
    之情形。被上訴人固陳稱：108年7月1日與上訴人至旅館係
    因為喝醉酒，109年7月14日則係為了商談撤回司法案件始與
    上訴人見面等語，惟未舉證以實其說，且衡情倘兩造間已生
    不可回復之嫌隙，當會避免喝醉或在旅館見面，被上訴人上
    開所辯顯不足採，則被上訴人主張兩造間因上開事由已致情
    感淡漠，有重大事由難以維持婚姻，依民法第1052條第2項
    規定請求准與上訴人離婚云云，即非有理。
四、綜上所述，被上訴人依民法第1052條第2項規定請求與上訴
    人離婚，為無理由，不能准許。原審為上訴人敗訴之判決，
    尚有未洽，上訴意旨指摘原判決不當，求予廢棄改判，核無
    不合，爰予廢棄，改判如主文第2項所示。
五、本件事證已臻明確，兩造其餘之攻擊或防禦方法及所用之證
    據，經本院斟酌後，認為均不足以影響本判決之結果，爰不
    逐一論列，附此敘明。
六、據上論結，本件上訴為有理由，依家事事件法第51條、民事
    訴訟法第450 條、第78條，判決如主文。　　　　
中　　華　　民　　國　　110  　年　　2 　　月　　2　　日
                  家事法庭
                      審判長法  官  吳光釗
                            法  官  游悅晨
                            法  官  江春瑩
正本係照原本作成。
如不服本判決，應於收受送達後20日內向本院提出上訴書狀，其
未表明上訴理由者，應於提出上訴後20日內向本院補提理由書狀
（均須按他造當事人之人數附繕本）上訴時應提出委任律師或具
有律師資格之人之委任狀；委任有律師資格者，另應附具律師資
格證書及釋明委任人與受任人有民事訴訟法第466 條之1第1項但
書或第2項所定關係之釋明文書影本。如委任律師提起上訴者，
應一併繳納上訴審裁判費。
中　　華　　民　　國　　110 　年　　2 　　月　　2 　　日

  　　　　　　　　　　　　　書記官  學妍伶